【裁判字號】    97,訴,1006
【裁判日期】    970630
【裁判案由】    妨害投票
【裁判全文】
臺灣臺北地方法院刑事判決               97年度訴字第1006號
    公  訴  人  臺灣臺北地方法院檢察署檢察官
    被      告  乙○○
                丙○○
    共      同
    選任辯護人  謝昆峰律師
上列被告等因妨害投票案件，經檢察官聲請以簡易判決處刑（96
年度偵續字第683號），本院認不宜逕以簡易判決處刑，改依通
常程序審理，被告等均於準備程序期日就被訴事實均為有罪之陳
述，經本院合議庭裁定由受命法官獨任進行簡式審判程序，判決
如下：
    主      文
乙○○共同以非法之方法，使投票發生不正確之結果，處有期徒
刑肆月，如易科罰金，以新臺幣壹仟元折算壹日；減為有期徒刑
貳月，如易科罰金，以新臺幣壹仟元折算壹日。緩刑貳年。
丙○○共同以非法之方法，使投票發生不正確之結果，處有期徒
刑肆月，如易科罰金，以新臺幣壹仟元折算壹日；減為有期徒刑
貳月，如易科罰金，以新臺幣壹仟元折算壹日。緩刑貳年。
    事實及理由
一、本件被告乙○○、丙○○二人所犯係死刑、無期徒刑、最輕
    本刑三年以上有期徒刑以外之罪，其等均於準備程序期日，
    就被訴事實均為有罪之陳述，經法官告知簡式審判程序之旨
    ，並聽取公訴人、被告二人及辯護人之意見後，經本院合議
    庭裁定由受命法官獨任以簡式審判程序加以審理，則依據刑
    事訴訟法第二百七十三條之二、同法第一百五十九條第二項
    之規定，不適用傳聞法則有關限制證據能力之相關規定；並
    依同法第三百十條之二準用同法第四百五十四條之規定，製
    作略式判決書，依法僅需記載犯罪事實、證據名稱及應適用
    之法條，並得以簡略方式為之，如認定之犯罪事實、證據及
    應適用之法條，與檢察官聲請簡易判決處刑書或起訴書之記
    載相同者，得引用之，合先敘明。
二、本件犯罪事實及證據，除均引用檢察官聲請簡易判決處刑書
    （如附件）之記載外，證據增載：被告乙○○、丙○○二人
    於本院審理時均坦承犯行不諱，並當庭為認罪之表示（見本
    院卷九十七年六月十九日審判筆錄），並刪除0000000000號
    通聯紀錄查詢資料一份。
三、新舊法比較：
    按行為後法律有變更者，適用行為時之法律，但行為後之法
    律有利於行為人者，適用最有利於行為人之法律，刑法第二
    條第一項固定有明文。而被告二人行為時，刑法第一百四十
    六條係規定：「以詐術或其他非法之方法，使投票發生不正
    確之結果或變造投票之結果者，處五年以下有期徒刑。前項
    之未遂犯罰之。」，行為後，刑法於民國九十六年一月二十
    四日修正公布前開條文，並於同月二十七日施行，修正後增
    訂第二項：「意圖使特定候選人當選，以虛偽遷徙戶籍取得
    投票權而為投票者，亦同。」，將意圖支持特定候選人當選
    ，而遷徙戶籍之行為，明文規範於刑法中，以杜爭議（刑法
    第一百四十六條第二項修法理由可資參照）。修法前，雖然
    多數實務認為憲法第一百二十九條所規定之無記名投票，固
    有使投票內容隱密之效果，然倘無居住之事實，而虛報戶籍
    遷入登記，經戶籍機關編入選舉人名冊，並參加選舉投票，
    除影響於候選人之得票數外，且顯足以使該選舉區計算得票
    比率基礎之選舉人人數及投票之票數為不實之增加，縱因查
    證困難，無法得知其等投票選舉之特定候選人為誰，然不論
    投與何人，既已使選舉人之人數及投票數為不實之增加，自
    足以使投票發生不正確之結果。是以，九十六年一月二十四
    日修正前刑法第一百四十六條之妨害投票罪，其所謂使投票
    發生不正確之結果，並不僅指使候選人當選與否發生不正確
    之結果而言，凡使投票之選舉人數、候選人得票數發生不正
    確之結果亦包括在內（最高法院九十二年度臺上字第二八六
    一號、九十一年度臺上字第六二六○號判決意旨參照）。換
    言之，對於意圖影響投票結果，而遷徙戶籍之行為，均認符
    合刑法第一百四十六條第一項之構成要件，然有部分實務見
    解對於虛偽遷徙戶籍之行為，是否該當修法前刑法第一百四
    十六條第一項所稱「非法之方法」，仍有不同意見，為杜爭
    議，立法者始將此種行為列為刑法規範之對象，而增訂刑法
    第一百四十六條第二項之規定。此次法律修正應認屬於法律
    變更，依據首揭所述，因被告二人行為後，法律業經變更，
    即應為新舊法之比較適用。蓋於修法前，多數實務見解對於
    意圖影響投票結果，而遷徙戶籍之行為，認符合刑法第一百
    四十六條第一項之構成要件，即係以行為人有無意圖使特定
    候選人當選，作為其遷徙戶籍之目的，是否即在影響投票結
    果正確性而該當犯罪之判斷標準，與適用修正後刑法第一百
    四十六條第二項規定之認定並無不同，且法定刑度亦均相同
    ，對於被告二人而言，修正後之法律對於被告二人並無較有
    利之情形，依前揭刑法第二條第一項前段之規定，應逕適用
    修正前刑法第一百四十六條第一項規定予以論處。
四、核被告二人所為，均係犯修正前刑法第一百四十六條第一項
    之妨害投票結果正確罪。被告乙○○與配偶丁○○（經臺灣
    臺北地方法院檢察署以九十七年度選偵字第九號偵查）；被
    告丙○○與甲○○（經以同上選偵字第九號偵查），彼此間
    各有犯意聯絡及行為分擔，為共同正犯。爰審酌被告二人均
    無犯罪前科，素行良好，此有臺灣高等法院被告前案紀錄表
    各一份附卷可憑，被告乙○○係陳曾悅子之胞妹，被告丙○
    ○係陳曾悅子兒子所營飯店之員工，其等犯罪之動機、目的
    、犯罪之手段，將戶籍遷入未實際居住之地址，影響選舉風
    氣，念及本件光信里里長候選人僅有陳曾悅子一人，造成不
    公平競爭影響有限，犯罪所生之危害程度非鉅，又被告二人
    於本院審理時均能坦承犯行，尚知悔意，犯罪後態度尚可等
    一切情狀，並斟酌檢察官當庭具體求刑之刑度，而分別量處
    如主文所示之刑。
五、又被告二人之犯罪時間均係於九十六年四月二十四日以前，
    應依中華民國九十六年罪犯減刑條例第二條第一項第三款、
    第七條之規定，減其宣告刑二分之一，並依同條例第九條規
    定，諭知易科罰金之折算標準，以示懲儆。
六、末以，被告二人均未曾因故意犯罪受有期徒刑以上刑之宣告
    ，此有前述被告前案紀錄表在卷可稽，其等因一時短於思慮
    ，致肇本件犯行，經此偵、審程序後，當知所警惕，信無再
    犯之虞，本院認上揭所宣告之刑，以暫不執行為適當，爰均
    予緩刑二年之諭知，以勵自新。
七、依刑事訴訟法第四百五十二條、第二百七十三條之一第一項
    、第二百九十九條第一項前段、第三百十條之二、第四百五
    十四條第一項、第二項，刑法第二條第一項前段、第二十八
    條、第四十一條第一項前段、第七十四條第一項第一款，修
    正前刑法第一百四十六條第一項，中華民國九十六年罪犯減
    刑條例第二條第一項第三款、第七條、第九條，判決如主文
    。
八、如不服本件判決，得自收受判決送達之日起十日內，向本院
    提起上訴。
本案經檢察官李嘉明到庭執行職務。
中    華    民    國    97     年    6    月    30    日
                      刑事第十六庭  法  官  徐千惠
上正本證明與原本無異。
如不服本判決，應於判決送達後10日內向本院提出上訴狀 (應抄
附繕本)。
                                    書記官  翁禎謙
中    華    民    國    97    年    7     月    1     日
附錄本案論罪科刑法條：
修正前刑法第一百四十六條
以詐術或其他非法之方法，使投票發生不正確之結果或變造投票
之結果者，處五年以下有期徒刑。
前項之未遂犯罰之。
附件：（96年度偵續字第683號）


司法院資訊處製作；財團法人民間司法改革基金會備份。
